【裁判字號】    99,交聲,79
【裁判日期】    990303
【裁判案由】    違反道路交通管理處罰條例聲明異議
【裁判全文】
臺灣桃園地方法院刑事交通事件裁定      99年度交聲字第79號
原處分機關  交通部公路總局新竹監理所桃園監理站
異  議  人
即受處分人  甲○○
上列受處分人因違反道路交通管理處罰條例案件，對於交通部公
路總局新竹區監理所桃園監理站99年1 月13日所為之桃監裁罰字
第裁52－DB0000000 號違反道路交通管理事件裁決書，聲明異議
，本院裁定如下：
       主  文
原處分撤銷。
甲○○汽車駕駛人，駕駛汽車經測試檢定酒精濃度超過規定標準
，處罰鍰新臺幣貳萬伍仟元，吊扣普通重型機車駕駛執照拾貳個
月，並應參加道路交通安全講習。
    理  由
一、原處分意旨略以：異議人即受處分人（下稱異議人）甲○○
    於民國98年11月28日凌晨1 時19分許，駕駛車牌號碼MOU-32
    3 號普通重型機車，行經桃園縣桃園市○○路○段1128號前
    時，為桃園縣政府警察局桃園分局中路派出所舉發「酒後駕
    車經酒測每公升0.58毫克」違反道路交通管理事件，當場掣
    發桃警局交字第DB0000000 號舉發違反道路交通管理事件通
    知單（下稱舉發通知單），原處分機關爰依道路交通管理處
    罰條例第35條第1 項第1 款、第24條及違反道路交通管理事
    件統一裁罰基準及處理細則第41條、第43條、第44條、第67
    條規定，裁處罰鍰新臺幣（下同）4 萬5,000 元，及吊扣駕
    駛執照12月，並施以道路交通安全講習等語。
二、聲明異議意旨略以：伊確實有於上揭時地酒駕違規行為，然
    該行為業經臺灣桃園地方法院檢察署檢察官為緩起訴處分，
    命異議人於緩起訴處分確定後6 個月內，向國庫繳交罰金2
    萬元，並依桃園地方法院檢察署觀護人之指示參加該署舉辦
    之酒駕認知教育輔導課程1 場次，原處分機關又以同一事由
    裁罰4 萬5,000 元，顯係一事二罰等語。
三、按汽車駕駛人，駕駛汽車經測試檢定酒精濃度超過規定標準
    者，處1 萬5,000 元以上6 萬元以下罰鍰，並當場移置保管
    該汽車及吊扣其駕駛執照1 年；汽車駕駛人，經裁判確定處
    以罰金低於本條例第92條第3 項所訂最低罰鍰基準規定者，
    應依本條例裁決繳納不足最低罰鍰之部分，道路交通管理處
    罰條例第35條第1 項第1 款、第8 項分別定有明文。又汽車
    駕駛人，有道路交通管理處罰條例第35條第1 項規定之情形
    者，應接受道路交通安全講習，同條例第24條第1 項第2 款
    亦有明定。而汽車駕駛人飲用酒類或其他類似物後，吐氣所
    含酒精濃度超過每公升0.25毫克或血液中酒精濃度超過百分
    之0.05以上者，不得駕車，道路交通安全規則第114 條第2
    款復定有明文，於此核先敘明。
四、經查：
（一）異議人於上揭時、地酒後駕車，經警測得其呼氣酒精濃度
      超過標準值（每公升0.58毫克），並經警舉發「酒後騎乘
      機車」違規，其所涉犯刑法第185 條之3 公共危險罪，經
      臺灣桃園地方法院檢察署檢察官於97年12月3 日以97年度
      速偵字第5903號為緩起訴處分，其期間為1 年，異議人並
      應向國庫支付2 萬元，經依職權送請再議，亦經臺灣高等
      法院檢察署駁回在案，緩起訴期間為97年12月23日起至98
      年12月22日止，異議人並已支付緩起訴處分金2 萬元等情
      ，此經本院查明屬實，有臺灣桃園地方法院檢署檢察官97
      年度速偵字第5903號緩起訴處分書及臺灣高等法院被告前
      案紀錄表各1 份附卷可參，是異議人酒後超過規定標準駕
      駛動力交通工具而為警查獲，而受緩起訴處分期滿並確定
      之事實，均堪認定。
（二）按94年2月5日公布，於95年2月5日施行之行政罰法第26條
      規定：「一行為同時觸犯刑事法律及違反行政法上義務規
      定者，依刑事法律處罰之。但其行為應處以其他種類行政
      罰或得沒入之物而未經法院宣告沒收者，亦得裁處之。前
      項行為如經不起訴處分或為無罪、免訴、不受理、不付審
      理之裁判確定者，得依違反行政法上義務規定裁處之」。
      又其他種類行政罰，係指違反行政法上之義務應受「裁罰
      性」之「不利處分」，依行政罰法第2 條規定，包括限制
      或禁止行為之吊扣證照處分及警告性之講習處分在內。究
      其立法目的，一行為同時觸犯刑事法律及違反行政法上義
      務規定時，由於刑罰與行政罰同屬對不法行為之制裁，而
      刑罰之懲罰作用較強，故依刑事法律處罰，即足資警惕時
      ，實無一事二罰再處行政罰之必要；且刑事法律處罰，由
      法院依法定程序為之，較符合正當法律秩序，應予優先適
      用，但罰鍰以外之沒入或其他種類行政罰，因兼具維護公
      共秩序之作用，為達行政目的，行政機關仍得併予裁處。
（三）復按緩起訴期間內，有下列情形之一者，檢察官得依職權
      或依告訴人之聲請撤銷原處分，繼續偵查或起訴：於期
      間內故意更犯有期徒刑以上刑之罪，經檢察官提起公訴者
      。緩起訴前，因故意犯他罪，而在緩起訴期間內受有期
      徒刑以上刑之宣告者。違背第253 條之2 第1 項各款之
      應遵守或履行事項者，刑事訴訟法第253 條之3 第1 項定
      有明文。準此可認，經檢察官為「緩起訴」處分者，於「
      緩起訴」之猶豫期間內，最終是否會被檢察官提起公訴，
      猶懸而未定，亦即「緩起訴」處分於猶豫期間內尚未具有
      實質之確定力，檢察官於緩起訴期間內，可對被告為繼續
      觀察，如被告顯無反省警惕之情或根本欠缺反省警惕之能
      力，檢察官仍得依職權或依告訴人之聲請，將被告「緩起
      訴」處分撤銷，足見緩起訴處分顯與不起訴處分之性質不
      同。而行政罰法第26條明定「一行為不二罰」之原則，且
      應受行政罰之行為如經「不起訴處分或為無罪、免訴、不
      受理、不付審理」之裁判確定者，始得依違反行政法上義
      務規定裁處之，並未包括「緩起訴」處分在內；雖「緩起
      訴」處分之最終使被告免於刑事訴追之效果與「不起訴」
      處分之效果相同，行政罰法第26條第2 項是否包括緩起訴
      處分情形，固非無疑，惟觀以被告須待緩起訴處分實質確
      定時，才最終地確定免於受刑事訴追，亦即在緩起訴期間
      內即猶豫期間期滿前，該緩起訴處分仍有被撤銷之可能，
      此時原處分機關若依法為行政裁決，將使受處分人有同時
      遭受行政處罰及刑事訴追之危險，顯與行政罰法第26條規
      定之立法意旨相違背。且檢察官為緩起訴處分時，依刑事
      訴訟法第253 條之2 第1 項規定對被告所為之指示及課予
      負擔，具有實質刑罰之效果，對被告具有財產減少及自由
      受限之影響，性質上可謂刑事處分，而緩起訴制度雖以特
      別預防為優先考量，但在具體個案決定上，實亦達到一般
      預防的作用及報應理念，基於一行為不二罰原則，異議人
      既已就其行為受到刑事處分，自不應因同一行為再受到國
      家的處罰（臺灣高等法院暨所屬法院96年法律座談會刑事
      類提案第36號研討結果參照）。準此，自行政罰法第26條
      規定立法意旨為有利於行為人之解釋，以及保障人民基本
      權，與法律規定明示其一排除其他原則之觀點，應認應受
      行政處罰之行為，關於罰鍰部分，同一事實如經緩起訴處
      分確定者，亦有行政罰法第26條明定一行為不二罰原則之
      適用。故檢察官為緩起訴處分時如已對異議人課予指示及
      負擔，應視為異議人已依刑事法律受到處罰，則於緩起訴
      處分確定後，除法律另有特別規定外，自不得再處以行政
      罰鍰。從而，汽車駕駛人之酒後駕車行為，經測試檢定酒
      精濃度超過規定標準時，其既違反道路交通管理處罰條例
      第35條第1 項第1 款所定之行政法上義務，同時又觸犯刑
      法第185 條之3 公共危險罪之刑事法律，則道路交通主管
      處罰機關依上開行政罰法第26條第1 項但書規定，得對異
      議人處以其他種類行政罰之情形外，關於罰鍰部分，則應
      依行政罰法第26條及道路交通管理處罰條例第10條規定，
      移送地方法院檢察署處理。於移送後，除有行政罰法第26
      條第2 項所定不起訴處分等事由或法律另有規定（此部分
      詳後述），得依違反行政法上義務規定另行裁處者外，即
      不得再依道路交通管理處罰條例第35條第1 項第1 款規定
      ，裁處異議人罰鍰之行政罰。
（四）而按94年12月18日增訂公布，並於95年7月1日施行之道路
      交通管理處罰條例第35條第8項規定：「前項汽車駕駛人
      ，經裁判確定處以罰金低於本條例第92條第3 項所訂最低
      罰鍰基準規定者，應依本條例裁決繳納不足最低罰鍰之部
      分」，對照行政罰法第26條關於一事不二罰之規定，係於
      94年2 月5 日公布，於95年2 月5 日施行，顯見上開處罰
      條例規定之立法目的應係考量適用行政罰法第26條後，在
      酒後駕車違規應受刑事處罰者，刑罰處罰額度低於行政罰
      之流弊，參以大法官會議釋字第503 號解釋所揭示：「…
      違反作為義務之行為，同時構成漏稅行為之方法而處罰種
      類相同者，如從其一重處罰已足達成行政目的時，即不得
      再就其他行為併予處罰，始符憲法保障人民權利之意旨」
      之法理，亦徵上開大法官解釋並未排除因前揭刑事處罰偏
      低所產生不合理之流弊而特別立法補繳差額之情形。再按
      中央法規標準法第16條規定：「法規對其他法規所規定之
      同一事項而為特別之規定者，應優先適用之。其他法規修
      正後，仍應優先適用」，又道路交通管理處罰條例第2條
      規定：「道路交通管理、處罰，依本條例規定；本條例未
      規定者，依其他法律規定」，行政罰法第1 條規定：「違
      反行政法上義務而受罰鍰、沒入或其他種類行政罰之處罰
      時，適用本法。但其他法律有特別規定者，從其規定」，
      故道路交通管理處罰條例基於特別法之地位而優於普通法
      行政罰法之適用。是以，違反道路交通管理處罰條例之酒
      後駕車行為人，如其因同一行為所受之罰金刑事處分低於
      主管機關依該條例第92條第3 項所定之最低罰鍰基準規定
      （指道路交通管理事件統一裁罰基準表）時，交通裁罰機
      關仍得裁處該行為人不足部分之罰鍰，此於受緩起訴處分
      而依檢察官命令向國庫繳納處分金時，亦應為相同之解釋
      ，否則，與其他酒後駕車受法院判處罰金而另需補繳行政
      罰鍰差額者相較，豈非公平。故於此情形，道路交通管理
      處罰條例第35條第8 項規定應屬前述之特別規定，自應優
      先行政罰法第26條之適用。
（五）本件異議人酒後超過規定標準而駕駛動力交通工具之行為
      ，同時涉犯道路交通管理處罰條例第35條第1 項第1 款規
      定，及刑法第158 條之3 之公共危險罪，已獲臺灣桃園地
      方法院檢察署檢察官為緩起訴處分，且處分期間期滿未經
      撤銷確定，異議人並依檢察官指示之負擔條件支付緩起訴
      處分金2 萬元等情，已如前述。經核此緩起訴處分附加條
      件之履行固非刑法所定刑罰之種類，然已影響被告之財產
      權權益，具有實質刑罰之效果，應可實質該當行政罰法第
      26條第1 項之「依刑事法律」之刑事處分規定及道路交通
      管理處罰條例第35條第8 項所定之「罰金」，然參諸違反
      道路交通管理事件統一裁罰基準表所載，對於駕駛人駕駛
      機器腳踏車，而其吐氣所含酒精濃度超過每公升0.55毫克
      以上，於期限內繳納或聽候裁決者，其最低應納罰鍰之數
      額為45,000元，是異議人依檢察官緩起訴處分支付2 萬元
      後，仍有不足25,000元，依前揭說明，自應就差額部分（
      即25,000元）予以裁罰。
五、綜上所述，本件異議人確有前述酒後超過規定標準而駕駛動
    力交通工具之行為，然異議人之同一違規行為既經檢察官為
    緩起訴處分確定，並已繳納支付2 萬元，依前揭說明，僅能
    就差額部分予以裁罰。是原處分機關依道路交通管理處罰條
    例第35條第1 項第1 款規定，裁處吊扣異議人駕駛執照12個
    月及施以道路交通安全講習之其他種類行政裁罰部分，於法
    並無不合，惟原處分裁處異議人罰鍰4 萬5,000 之行政裁罰
    部分，有違行政罰法第26條第2 項之「一事不二罰」之規定
    ，即難認為允當，應認異議人此部分之異議為有理由，惟本
    案乃一個交通違規行為，罰鍰處分、吊扣駕駛執照及應接受
    道路交通安全講習部分無從區分，從而，應認異議人提起本
    件異議為有理由，本院自應將原處分撤銷，並依道路交通管
    理處罰條例第35條第1 項第1 款、第8 項之規定，另行裁處
    如主文第2 項所示之罰鍰，以資適法。
六、據上論斷，應依道路交通管理處罰條例第87條第2 項、道路
    交通案件處理辦法第第20條前段，裁定如主文。
中    華    民    國    99    年    3     月    3     日
                          交通法庭法  官  石蕙慈
以上正本證明與原本無異。
如不服本裁定，應於裁定送達後5 日內向本院提出抗告狀。
                                  書記官  陳亭竹
中    華    民    國    99    年    3     月    5     日

司法院資訊處製作；財團法人民間司法改革基金會備份。
